臺灣高等法院刑事判決　　　　　　　　99年度上訴字第2514號
上　訴　人　臺灣宜蘭地方法院檢察署檢察官
上　訴　人
即　被　告　李佳靜
選任辯護人　林國漳律師
上列上訴人因被告偽造文書等案件，不服臺灣宜蘭地方法院98年
度易字第290 號，中華民國99年6 月9 日第一審判決（起訴案號
：臺灣宜蘭地方法院檢察署98年度偵字第1083號；併案案號：臺
灣宜蘭地方法院檢察署99年度偵字第37號），提起上訴，本院判
決如下：
    主  文
原判決關於原判決附表一至附表五所示之行使偽造私文書罪及定
應執行刑部分均撤銷。
李佳靜所犯如附表七編號1 、3 、4 、5 、7 、8 、11所示之罪
，各處如附表七編號1 、3 、4 、5 、7 、8 、11所示之刑。又
所犯如附表七編號2 、6 、9 、10所示之罪，各處如附表七編號
2 、6 、9 、10所示之刑，並各減刑如附表七編號2 、6 、9 、
10所示。所犯如附表七編號2 、6 、9 、10所示之罪減得之刑，
與如附表七編號1 、3 、4 、5 、7 、8 、11所示不應減刑之罪
所處之刑，應執行有期徒刑肆年陸月。
其他上訴駁回。
    事實及理由
一、構成犯罪要件之事實：
  (一)李佳靜於民國93年間擔任會首對外召集會員，藉「以會養會
    」方式經營互助會，約定會期自93年8 月1 日至98年3 月1
    日（下稱一日會），連會首與會員共計61名，每會會款新台
    幣（下同）1 萬元，於93年7 月收取會首錢，並於每月1日
    下午1 時30分許在李佳靜位於宜蘭市○○街63之3 號住處採
    內標方式競標合會金，並於每年6 月20日加標1 次（自97年
    1 月1 日後改採輪流標方式，固定標金4000元），死會會員
    每期需繳納金額1 萬元之會款，活會會員每期分別繳納1 萬
    元扣除競標金後之會款予會首，再由會首轉交得標人。詎李
    佳靜明知林佳鳳、李阿華、李惠如、林秀鳳、陳美麗並未加
    入一日會，其為使自己增加數個標會之機會，竟以渠等名義
    加入一日會，利用會首主持開標，僅少數活會會員到場及會
    員間欠缺聯繫不知其他會員真實姓名之機會，基於意圖為自
    己不法所有及行使偽造私文書之概括犯意，於附表一編號1
    至7 所示期間中，與各基於意圖為自己不法所有及行使偽造
    私文書之犯意，於附表一編號8 至10所示期間，及基於意圖
    為自己不法所有之犯意，於附表一編號11所示期間中，以前
    開虛列會員林佳鳳、李阿華、李惠如、林秀鳳、陳美麗，與
    冒用附表一編號7 至10所示會員名義，偽造表示該會員競標
    之填載競標金標單，行使參加競標，因競標金最高而得標，
    致使其他活會會員陷於錯誤，或冒用附表一編號11所示會員
    名義，利用採輪流標毋庸到場競標之便，向活會會員訛稱由
    附表一編號11所示會員得標，而足以生損害於遭冒用名義會
    員，李佳靜於得標後旋即將各該標單拋棄，並向活會會員收
    取扣除競標金之會款。一日會於97年11月1 日最後一次競標
    後即予停標，斯時剩餘之活會應僅剩4 會，詎仍有俞靜芬、
    陳玲薰、陳美華、張素寮、林楊靜子、林稚苡、謝惠宣、謝
    淑芬、游千儀參加之活會12會（檢察官僅起訴冒標6 會），
    於李佳靜停會後，剩餘活會會員始知受騙（冒標日期、被冒
    標〈含虛列〉會員、冒標當時真正會員活會數、冒標標息、
    所詐得金額等均詳如附表一所示）。
  (二)李佳靜於97年間擔任會首對外召集會員，藉「以會養會」方
    式經營互助會，約定會期自97年4 月5 日至102 年1 月5 日
    （下稱五日會），連會首與會員共計63名，每會會款1 萬元
    ，於93年3 月收取會首錢，並於每月5 日下午1 時30分許在
    李佳靜位於宜蘭市○○街63之3 號住處採內標方式競標合會
    金，並於每年中秋節加標1 次，死會會員每期需繳納金額1
    萬元之會款，活會會員每期分別繳納1 萬元扣除競標金後之
    會款與會首，再由會首轉交得標人。詎李佳靜明知張麗秋、
    陳美玲、楊美華、林佳惠並未加入五日會，竟以渠等名義加
    入五日會，利用會首主持開標，僅少數活會會員到場及會員
    間欠缺聯繫不知其他會員真實姓名之機會，各基於意圖為自
    己不法所有及行使偽造私文書之犯意，於附表二所示之時間
    ，以前開虛列之會員張麗秋、陳美玲、楊美華、林佳惠名義
    ，偽造表示該會員競標之填載競標金標單，行使參加競標，
    因競標金最高而得標，致使其他活會會員陷於錯誤，而足以
    生損害於遭冒用名義會員，李佳靜於得標後旋即將各該標單
    拋棄，並向活會會員收取扣除競標金之會款（冒標日期、虛
    列會員、冒標當時真正會員活會數、冒標標息、所詐得金額
    等均詳如附表二所示）。
  (三)李佳靜於95年間擔任會首對外召集會員，藉「以會養會」方
    式經營互助會，約定會期自95年5 月10日至98年8 月10 日
    （下稱十日會），連會首與會員共計44名，每會會款1 萬元
    ，於95年4 月收取會首錢，並於每月10日下午1 時30分許在
    李佳靜位於宜蘭市○○街63之3 號住處採內標方式競標合會
    金，並於每年農曆元旦加標1 次，死會會員每期需繳納金額
    1 萬元之會款，活會會員每期分別繳納1 萬元扣除競標金後
    之會款與會首，再由會首轉交得標人。詎李佳靜明知李雲隆
    、李秀鳳、李佳蕙、陳麗玉、李順安並未加入十日會，竟以
    渠等名義加入十日會，利用會首主持開標，僅少數活會會員
    到場及會員間欠缺聯繫不知其他會員真實姓名之機會，各基
    於意圖為自己不法所有及行使偽造私文書之犯意，於附表三
    編號1 至8 所示時間中，以前開虛列之會員李雲隆、李秀鳳
    、李佳蕙、陳麗玉、李順安與其他不詳會員名義，偽造表示
    該會員競標之填載競標金標單，行使參加競標，因競標金最
    高而得標，致使其他活會會員陷於錯誤，而足以生損害於遭
    冒用名義會員，李佳靜於得標後旋即將各該標單拋棄，並向
    活會會員收取扣除競標金之會款。十日會於97年11月10日最
    後一次競標後即予停標，斯時剩餘之活會應僅剩10會（檢察
    官僅起訴冒標8 會），詎仍有陳美華、林淑貞、林櫻華、林
    楊靜子、游貴方（原名游貴鳳）、蔡坤政、張朝成、張玉雯
    、陳俐伶參加之實際活會多於剩餘活會，因李佳靜停會後，
    剩餘之活會會員始知受騙（冒標日期、被冒標〈含虛列〉會
    員、冒標當時真正會員活會數、冒標標息、所詐得金額等均
    詳如附表三所示）。
  (四)李佳靜於96年間擔任會首對外召集會員，藉「以會養會」方
    式經營互助會，與陳美麗共同召集合會，約定會期自96年5
    月15日至99年10月15日（下稱十五日會），會員共計42名，
    每會會款1 萬元，於96年4 月收取會首錢，並於每月15日下
    午1 時40分許在李佳靜位於宜蘭市○○街63之3 號住處採內
    標方式競標合會金，死會會員每期需繳納金額1 萬元之會款
    ，活會會員每期分別繳納1 萬元扣除競標金後之會款與會首
    ，再由會首轉交得標人。詎李佳靜明知李雲隆、李惠如並未
    加入十五日會，竟以渠等名義加入十五日會，利用會首主持
    開標，僅少數活會會員到場及會員間欠缺聯繫不知其他會員
    真實姓名之機會，各基於意圖為自己不法所有及行使偽造私
    文書之犯意，於附表四所示之時間，以前開虛列之會員李雲
    隆、李惠如名義，偽造表示該會員競標之填載競標金標單，
    行使參加競標，因競標金最高而得標，致使其他活會會員陷
    於錯誤，而足以生損害於遭冒用名義會員，李佳靜於得標後
    旋即將各該標單拋棄，並向活會會員收取扣除競標金之會款
    （冒標日期、虛列會員、冒標當時真正會員活會數、冒標標
    息、所詐得金額等均詳如附表四所示）。
  (五)李佳靜於94年間擔任會首對外召集會員，藉「以會養會」方
    式經營互助會，約定會期自94年8 月20日至98年7 月20日（
    下稱二十日會），連會首與會員共計53名，每會會款1 萬元
    ，於94年7 月收取會首錢，並於每月20日下午1 時30分許在
    李佳靜位於宜蘭市○○街63之3 號住處採內標方式競標合會
    金，死會會員每期需繳納金額1 萬元之會款，活會會員每期
    分別繳納1 萬元扣除競標金後之會款與會首，再由會首轉交
    得標人。詎李佳靜明知林佳鳳、李秀華並未加入二十日會，
    竟以渠等名義加入二十日會，利用會首主持開標，僅少數活
    會會員到場及會員間欠缺聯繫不知其他會員真實姓名之機會
    ，基於意圖為自己不法所有及行使偽造私文書之概括犯意，
    於附表五編號1 至3 所示之時間，與各基於意圖為自己不法
    所有及行使偽造私文書之犯意，於附表五編號4 、5 所示之
    時間中，以前開虛列之會員林佳鳳、李秀華名義與冒用陳美
    華、林楊靜子名義，偽造表示該會員競標之填載競標金標單
    ，行使參加競標，因競標金最高而得標，致使其他活會會員
    陷於錯誤，而足以生損害於遭冒用名義會員，李佳靜於得標
    後旋即將各該標單拋棄，並向活會會員收取扣除競標金之會
    款（冒標日期、被冒標〈含虛列〉會員、冒標當時真正會員
    活會數、冒標標息、所詐得金額等均詳如附表五所示）。
二、認定犯罪之積極證據：
  (一)一日會部分：
    1.被告於警詢之供述，證明合會會單上所載林佳鳳、李阿華
      、李惠如、林秀鳳、陳美麗均為虛列會員，渠等均不知情
      。
    2.證人陳玲薰提供之一日會合會會單，證明虛列會員得標時
      間。
    3.證人陳玲薰、林楊靜子、林淑貞、謝惠宣、謝淑芬、俞靜
      芬、張素寮、林櫻華、游貴方（原名游貴鳳）、游千儀、
      楊賜明（原名楊宗翰）、林稚苡、陳美華於原審之證述，
      證明被告上開犯罪事實。
  (二)五日會部分：
    1.被告於警詢之供述，證明合會會單上所載張麗秋、陳美玲
      、楊美華、林佳惠均為虛列會員，渠等均不知情。
    2.證人陳玲薰提供之五日會合會會單，證明虛列會員得標時
      間。
  (三)十日會部分：
    1.被告於警詢之供述，證明合會會單上所載李雲隆、李秀鳳
      、李佳蕙、陳麗玉、李順安均為虛列會員，渠等均不知情
      。
    2.被告提供之十日會合會會單，證明虛列會員得標時間。
    3.證人林楊靜子、林淑貞、謝惠宣、謝淑芬、張素寮、林櫻
      華、游貴方、陳俐伶、游千儀、楊賜明、蔡坤政、陳美華
      於原審之證述，證明被告上開犯罪事實。
  (四)十五日會部分：
    1.被告於警詢之供述，證明合會會單上所載李雲隆、李惠如
      均為虛列會員，渠等均不知情。
    2.共同會首陳美麗提供之十五日會合會會單，證明虛列會員
      得標時間。
  (五)二十日會部分：
    1.被告於警詢之供述，證明合會會單上所載林佳鳳、李秀華
      均為虛列會員，渠等均不知情。
    2.證人陳玲薰提供之二十日會合會會單，證明虛列會員得標
      時間。
    3.證人林楊靜子、陳美華於原審之證述，證明被告上開犯罪
      事實。
三、被告之辯解要旨：
    當初金融風暴，很多人是在股票市場招的，許多人突然無法
    繳款，我是打算用收死會的錢來還給他們，但死會會員都不
    繳錢，我有事先有向會員講過借標，並沒有冒標，也沒有虛
    列會員云云。
四、爭點整理：
    被告是否意圖為自己不法之所有，虛列與冒用附表一至五所
    示被冒標（含虛列）會員名義冒標。
五、本院判斷：
甲、程序事項：
  (一)審理範圍之界定：
    1.查本件起訴書及補充理由書就被告所涉犯行區分為一日會
      、五日會、十日會、十五日會與二十日會分別論述，其中
      五日會、十五日會之行使偽造準私文書與詐欺取財罪嫌，
      及二十日會之被訴侵占部分乃分別以數罪起訴，而一日會
      、十日會、二十日會之行使偽造準私文書與詐欺取財罪嫌
      涉及刑法修正前後連續犯與牽連犯之適用，而分別以裁判
      上一罪起訴（見原審卷(一)第77頁反面、第117 頁）。檢察
      官上訴理由（一）係指摘原審量刑過輕，此部分顯係針對
      原審判決有罪部分爭執，因此原審諭知無罪部分中與有罪
      部分檢察官認有裁判上一罪關係之一日會、十日會、被訴
      侵占罪嫌以外之二十日會部分（即原審判決書第12頁三《
      內容涉及一、十、二十日會部分》、四、第13頁五、第14
      頁六、九《內容涉及十日會部分》、第15頁十《內容涉及
      二十日會部分》、第16頁十二、十四、第15頁十五《內容
      涉及十、二十日會部分》），均一併移審本院審理。而檢
      察官上訴理由（二）係就原審判決第14頁第七項，指摘原
      審未依職權調查是否確有「莊雲鵬」其人（內容涉及五日
      會部分），且認為原審未考量被告與其配偶李順安及李志
      仁之親殊關係，遽採渠等證詞，而為有利被告之認定（內
      容涉及一日會、十五日會、二十日會部分），此部分顯係
      針對原審諭知無罪部分中與被告於五日會是否冒名「莊雲
      鵬」，及以被告親友證詞認定被告未冒標部分爭執，因此
      除上開已移審本院審理部分外，無罪部分中五日會、十五
      日會部分亦為本院審理範圍。
    2.被告被訴侵占部分非本院審理範圍：
      告訴代理人於本院雖具狀表示檢察官有就關於被告被訴侵
      占而原審判決無罪部分提起上訴云云（見本院卷(一)第136
      至138 頁、原審卷(二)第76至78頁）。惟按依刑事訴訟法第
      344 條第1 項、350 條、第361 條規定，當事人不服地方
      法院之第一審判決而上訴者，須提出上訴書狀，並應敘述
      具體理由，為上訴必備之程式。本件遍觀上開檢察官上訴
      理由記載，上訴理由無一涉及被告被訴侵占部分之指摘，
      則被告被訴侵占部分，並非屬檢察官上訴範圍，又檢察官
      與原審均認被訴侵占部分與其餘被告被訴部分均無裁判上
      或實質上一罪關係，本院自無庸併予裁判，告訴人代理人
      認此部分為上訴效力所及，尚屬無據。
  (二)證據能力部分：
    1.按被告以外之人於審判外之言詞或書面陳述，除法律有規
      定者外，不得作為證據；被告以外之人於審判外之陳述，
      雖不符前4 條之規定，而經當事人於審判程序同意作為證
      據，法院審酌該言詞陳述或書面陳述作成時之情況，認為
      適當者，亦得為證據。當事人、代理人或辯護人於法院調
      查證據時，知有第159 條第1 項不得為證據之情形，而未
      於言詞辯論終結前聲明異議者，視為有前項之同意，刑事
      訴訟法第159 條第1 項、第159 條之5 分別定有明文，其
      立法理由在於傳聞證據未經當事人之反對詰問予以核實，
      乃排斥其證據能力。惟當事人如放棄對原供述人之反對詰
      問權，於審判程式表示同意該等傳聞證據可作為證據，此
      時，法院除認該傳聞證據欠缺適當性外，自可承認其證據
      能力。又當事人、代理人或辯護人於調查證據時，知有刑
      事訴訟法第159 條第1 項不得為證據之情形，卻表示「對
      於證據調查無異議」、「沒有意見」等意思，而未於言詞
      辯論終結前聲明異議者，應視為已有將該等傳聞證據採為
      證據之同意，最高法院93年度台上字第3533號、94年度台
      上字第2976號判決亦採同一見解。經查：本案被告、檢察
      官於本院準備程序期日，對於以下經本院調查之供述證據
      ，均表示對證據能力不爭執，復於審判期日就本院一一提
      示之前揭證據方法於言詞辯論終結前，均亦未就所調查之
      證據主張有刑事訴訟法第159 條第1 項不得為證據之情形
      ，本院審酌上開證據資料製作時之情況，尚查無違法不當
      及證明力明顯過低之瑕疵，亦認為以之作為證據應屬適當
      ，故揆諸前開法律規定與說明，爰逕依刑事訴訟法第15 9
      條之5 規定，認前揭證據資料均例外有證據能力。
    2.本件認定事實所引用之本件卷內所有卷證資料（包含文書
      證據、物證等證據）之證據能力，檢察官及被告於本院審
      理時均不爭執，且並無證據證明係公務員違背法定程序所
      取得；又卷內之各項文書證據，亦無刑事訴訟法第159 條
      之4 第1款 、第2 款顯有不可信之情況，而不得作為證據
      之情形，或有刑事訴訟法第159 條之4 第3 款其他可信特
      別情況下所製作之文書，而得作為證據，亦均認有證據能
      力。
乙、實體事項：
  (一)本院採為認定被告犯罪事實所依據之合會會單取捨之理由：
    1.一日會部分：
      依據卷內資料，共有被告（見警卷第19頁、偵260 卷第11
      9 頁、第151 頁、偵1083卷第37頁、第57頁）、會員陳美
      華（見他字卷第10頁、第39頁、偵260 卷第75頁、偵1083
      卷第13頁）、張素寮（見偵260 卷第7 頁）、陳玲薰（見
      偵260 卷第43頁、第66頁、偵1083卷第8 頁）、謝惠宣（
      見偵260 卷第138 頁、第145 頁、偵1083卷第48頁）、楊
      靜子等4 人（見偵260 卷第69頁、偵1083卷第9 頁反面、
      原審卷(一)第78頁）、陳玲薰等6 人（見偵260 卷第37頁）
      分別提出會單。惟觀會員陳美華所提會單，其上所載開標
      日期乃依會單編號依序編排，且所載標額各次不同；而會
      員張素寮（以會單編號35游淑靜名義參加）所提會單，開
      標日期以會單編號依序編排；會員謝惠宣（會單編號23）
      稱其尚為活會，然其提出之會單卻記載95年10月1 日得標
      ，利息3600元，且會單上所載開標日期自10標以後即依標
      單編號依序編排；會員楊靜子等4 人、陳玲薰等6 人所提
      會單除會員姓名外，別無其他記載；被告歷次所提會單若
      非除會員姓名外別無記載，即所載與各會員證詞不符（詳
      下述）。對照會員陳玲薰所提會單，不僅開標日期、得標
      人、利息均有詳細記載，且於原審審理時並證稱：如果我
      有去投標，得標人是誰我會知道，我就在會單上面記載得
      標人及得標金額，如果我沒有去，被告說誰得標，我也會
      在得標人後面寫日期、得標金額，會單後面註明的開標日
      期都是正確的日期等語（見原審卷(一)一第155 頁）。則以
      會員陳玲薰所提供之一日會會單較為可信且正確，是本院
      認定一日會被告虛列會員與冒標之事實，應以會員陳玲薰
      所提一日會會單為據（見偵260 卷第66頁）。至97年1 月
      份以後採用輪流標方式，而會員陳玲薰提供之會單未紀錄
      得標人、得標金與得標日期，此部分則參照被告所提會單
      及會員證言互相參照核對。
    2.五日會部分：
      依據卷內資料，共有被告（見偵260 卷第118 頁、第152
      頁、偵1083卷第36頁、第58頁、警卷第20頁）、會員張素
      寮（見偵260 卷第8 頁）、陳玲薰（見偵260 卷第42頁、
      第67頁、偵1083卷第8 頁反面）分別提出會單。惟觀會員
      張素寮所提會單，其上所載開標日期乃依會單編號依序編
      排；被告歷次所提會單若非除會員姓名外別無記載，即所
      載與各會員證詞不符（詳下述）。對照會員陳玲薰所提會
      單，不僅開標日期、得標人、利息均有詳細記載，且於原
      審審理時並證稱：如果我有去投標，得標人是誰我會知道
      ，我就在會單上面記載得標人及得標金額，如果我沒有去
      ，被告說誰得標，我也會在得標人後面寫日期、得標金額
      ，會單後面註明的開標日期都是正確的日期等語（見原審
      卷(一)一第155 頁）。則以會員陳玲薰所提供之五日會會單
      較為可信且正確，是本院認定五日會被告虛列會員得標之
      事實，應以會員陳玲薰所提五日會會單為據（見偵260 卷
      第67頁）。
    3.十日會部分：
      依據卷內資料，共有被告（見警卷21頁、偵260 卷第120
      頁、第153 頁、偵1083卷第38頁、第59頁）、會員陳美華
      （見他960 卷第6 頁、第36頁、第64頁、偵260 卷第76頁
      ）、張素寮（見偵260 卷第9 頁）、謝惠宣（見偵1083卷
      第48頁反面）、陳玲薰等6 人（見偵260 卷第39頁、第71
      頁）分別提出會單或會簿。惟觀被告提出之會簿，並無各
      次得標金記載；會員陳美華所提會簿，對於農曆年元旦加
      開標之記載，係載於2 月份同一得標人項下，與1 會只能
      得標1 次之常理不合；被告於原審準備程序供稱林志強本
      欲參加合會，後來不要參加，改給許琳皓等語（見原審卷
      (一)第108 頁），則會員張素寮、謝惠宣所提會簿對於林志
      強參與合會並於98年1 、2 月份得標之記載，即有錯誤；
      依會員陳玲薰等6 人所提會簿，係依得標順序記載，而第
      1 至7 次標得標人分別為李春波、陳美華、林淑貞、林稚
      苡、林玉華，惟上開得標人實際均仍為活會，倘十日會一
      開標即為上開會單上所載之人得標，顯係被告自十日會一
      開始即有冒標行為，衡情被告為免其犯行遭人發覺，大抵
      先以虛列會員投標，再夾以實際會員冒標，又為避免其他
      會員發覺，勢必穿插真實會員得標，如以會員陳玲薰等6
      人所提會簿為判斷，則十日會開始7 個月，幾乎全部為被
      告冒標，則其餘會員豈有不發現之理。對照被告所提會單
      ，不僅得標次別、得標人、利息均有詳細記載，且備註欄
      亦依得標日期記載於各個會員名下，非依會單編號依序編
      排，則以被告所提供之十日會會單較為可信，是本院認定
      十日會被告虛列會員與冒標之事實，應以被告所提十日會
      會單為據（見偵260 卷第153 頁）。至被告會單上未記載
      者，參考其他會員所提會簿，以最有利於被告方式認定。
    4.十五日會部分：
      依據卷內資料，共有被告（見警卷第27頁、偵1083卷第34
      頁、偵260 卷第116 頁、原審卷(一)第80頁反面）、共同會
      首陳美麗（見偵1083卷第32頁、偵260 卷第114 頁）、陳
      稚苡（見偵260 卷第41頁）、會員陳玲薰等6 人（見偵
      260 卷第73頁）、游貴鳳（見偵260 卷第115 頁）、陳俐
      伶（見偵1083卷第41頁、偵260 卷第126 頁）分別提出標
      會單。惟觀被告提出之標會單與共同會首陳美麗提出之標
      會單記載雖大致相同，然被告所提標會單卻於編號17、42
      記載得標日期均為97年2 月15日，顯有錯誤；會員陳稚苡
      所提標會單其上所載開標日期乃依標會單編號依序編排；
      會員陳玲薰等6 人所提標會單僅有姓名；會員游貴方所提
      標會單會員姓名記載不全；會員陳俐伶所提標會單會員姓
      名記載不全，且僅有姓名而無標金與得標日之記載。對照
      共同會首陳美麗所提標會單，標金、得標日期均依記載於
      各個會員名下，非依會單編號依序編排，則以共同會首陳
      美麗所提供之十五日會標會單較為可信，是本院認定十五
      日會被告虛列會員投標之事實，應以共同會首陳美麗所提
      十五日會標會單為據（見偵260 卷第114 頁）。
    5.二十日會部分：
      依據卷內資料，共有被告（見警卷28頁、偵1083卷第35頁
      、第60頁、偵260 卷第117 頁、第154 頁、原審卷(一)第81
      頁）、會員陳美華（見他960 卷第9 頁、第40頁、第73頁
      、偵1083卷第13頁反面）、陳玲薰（見偵1083卷第9 頁、
      偵260 卷第38頁、第68頁）、謝惠宣（見偵1083卷第50頁
      、偵260 卷第140 頁）、張素寮（見偵260 卷第12頁）、
      陳玲薰等6 人（見偵260 卷第74頁）。惟觀被告、會員謝
      惠宣、陳玲薰等6 人所提會單，其上所載開標日期乃依會
      單編號依序編排；而參考被告所提會單投標日期記載至97
      年9 月20日，及會員陳玲薰證稱係97年11月倒會等情，則
      97年11月20日該次應係停標，惟會員張素寮所提會單上卻
      載有該次開標紀錄；會員陳美華所提會單，其上所載開標
      日期乃依會單編號依序編排，且僅記載至97年8 月20日開
      標紀錄。對照會員陳玲薰所提會單，不僅開標日期、得標
      人、利息均有詳細記載，且於原審審理時並證稱：如果我
      有去投標，得標人是誰我會知道，我就在會單上面記載得
      標人及得標金額，如果我沒有去，被告說誰得標，我也會
      在得標人後面寫日期、得標金額，會單後面註明的開標日
      期都是正確的日期等語（見原審卷(一)一第155 頁）。則以
      會員陳玲薰所提供之二十日會會單較為可信且正確，是本
      院認定二十日會被告虛列會員與冒標之事實，應以會員陳
      玲薰所提二十日會會單為據（見偵260 卷第68頁）。
  (二)被告就一日會部分虛列會員與冒標之證據及理由：
    1.被告於警詢供稱：一日會起迄時間自93年8 月1 日起至98
      年3 月1 日止，互助會金1 萬元，會員含會首共61人，我
      本身不含會首參加5 會，我以林佳鳳（編號54）、李阿華
      （編號55）、李惠如（編號56）、林秀鳳（編號57）、陳
      美麗（編號58）名義參加，她們都不知情，一日會還剩4
      個活會等語（見警卷第14頁、第16頁）；於原審供稱：一
      日會最後1 次是97年11月1 日標，投標方式是寫標單投標
      ，上面寫姓名及利息，標單寫完就丟，只有一日會是輪流
      標，我規定最高4000元等語（見原審卷(一)第107 頁、第21
      5 頁）。
    2.證人陳玲薰於原審審理時證稱：我參加一日會兩會，以陳
      玲薰（編號29）、林宗憲（編號30）名義參加，一為死會
      ，於96年1 月1 日以3400元得標，另一為活會，林宗憲並
      未在97年7 月1 日得標（按被告提供之會單註明林宗憲97
      年7 月1 日以4000元得標），一日會於97年11月底停標，
      投標方式是在被告家裡樓下，在紙上寫上投標金額等語（
      見原審卷(一)第150 頁、第153 頁）。
    3.證人楊靜子於原審審理時證稱：我參加一日會5 會，以楊
      靜子（編號1 、2 ）、林武雄（編號6 、7 、8 ）名義參
      加，活會2 會、死會3 會，一日會於97年11月停標，被告
      每次都有開標，被告都自己寫了好幾個標單，自己投標，
      標單要寫投標的金額、名字，我得標的部分，被告有給交
      付標金等語（見原審卷(一)第156 至157 頁、第160頁）。
    4.證人謝惠宣於原審審理時證稱：我以自己名義參加一日會
      1 會（編號23），仍為活會，被告於97年10月時跟我講我
      得標，但沒有給我標金，那時用輪流標，由被告指定得標
      人，剩下10個會時開始由被告指定輪流標，標金固定4000
      元等語（見原審卷(一)第165 頁）。
    5.證人謝淑芬於原審審理時證稱：我以自己名義參加一日會
      1 會（編號24），仍為活會，一日會是97年11月停標，被
      告沒有跟我說過要借標，從97年1 月開始，每月都標一樣
      的金額4000元等語（見原審卷(一)第168 至169 頁、第171
      頁）。
    6.證人俞靜芬於原審審理時證稱：我以自己名義參加一日會
      1 會（編號43），仍為活會，一日會是97年11月停標，被
      告沒對我說過要我等到最後再把錢給我等語（見原審卷(一)
      第172 至173 頁、第174頁）。
    7.證人張素寮於原審審理時證稱：我與我姐姐以游淑靜名義
      參加一日會各1 會（編號35、36），我的是活會，我姐姐
      的是死會，我不曾去投標過等語（見原審卷(一)第175 頁）
      。
    8.證人游千儀於原審審理時證稱：我以自己名義參加一日會
      3 會（編號32、33、34），活會2 會，死會1 會等語（見
      原審卷(一)第222 頁）。
    9.證人林稚苡於原審審理時證稱：我以自己名義參加一日會
      1 會（編號5 ），仍為活會，被告沒有向我借標，97年1
      月之後，輪流得標，標金固定4000元等語（見原審卷(一)第
      272 至275 頁）。
    10.證人陳美華於原審審理時證稱：我以自己名義參加一日會
      兩會（編號38、39），均為活會，因為上班關係，我1 次
      都沒到場參與投標過，被告都是用打電話的方式跟我說標
      到多少錢，然後到我上班的地點跟我拿錢，沒有跟我說誰
      得標，被告沒有向我借標，我繳到97年8 月1 日就沒有繼
      續繳會款等語（見原審卷(一)第276 至277 頁）。
    11.綜以上開被告供述，可知被告虛列會員5 會。而以上開證
      人之證述，可知一日會尚餘活會12會，但一日會於97年11
      月1 日最後一次競標，理應剩餘活會4 會，但實際尚存之
      活會多於剩餘活會，其中之差額可認定係被告冒用合會中
      8 名會員名義冒標。再參照陳玲薰所提一日會會單上得標
      人員，其中謝惠宣（編號23）、謝淑芬（編號24）、陳美
      華（編號38、39）、俞靜芬（編號43）總計5 會有記載開
      標（即得標）日期，惟這些會員均仍為活會，故可確定此
      5 會遭被告冒標。至其餘3 會因被告否認犯罪，無法知悉
      被告以何活會會員名義冒標，又因檢察官僅起訴冒標6 會
      （其餘2 會未據起訴，見原審卷(一)第75頁反面），對照被
      告所提一日會會單及證人陳玲薰上開所稱林宗憲仍為活會
      等情，應認被告所載97年7 月1 日林宗憲（編號30）以40
      00元得標，乃其以林宗憲名義冒標1 次。是被告於附表一
      所列冒標日期，未徵得如附表一所示被冒標（含虛列）會
      員之同意，在標單上偽填如附表一所示被冒標（含虛列）
      會員之姓名、冒標標息若干元之數字，向到場會員宣稱係
      未到場之該名會員之標單，而偽造標單（冒標日期、被冒
      標〈含虛列〉會員、冒標當時真正會員活會數、冒標標息
      、所詐得金額等均詳如附表一所示；97年1 月起因採輪流
      標，無填寫標單之必要，故此後無偽造標單之犯行），提
      出參加競標以為行使，並因而得標，致冒標當時尚為活會
      之真正會員陷於錯誤而分別交付會款，足以生損害於如附
      表一所示之被冒標之人及其餘尚為活會之真正會員之事實
      ，堪以認定。
    12.對於下列證人所稱同意借標或借名予被告之證言不予採信
      之理由：
      證人張素寮於原審審理時一度證稱其有同意被告借標云
        云（見原審卷(一)第178 頁），惟觀證人張素寮乃本件告
        訴人之一，其於警詢提出告訴之始，即明確稱被告惡性
        倒會，其遭詐騙等語（見偵260 卷第5 頁），顯見不存
        在借標一事，參酌其於原審審理中證稱被告有與之談和
        解事宜（見原審卷(一)第178 頁），則其嗣於審理中改稱
        同意被告借標云云，顯屬迴護被告之詞，不足採信。
      告訴人謝惠宣於原審準備程序一度證稱97年10月份被告
        向其借標，允諾11月給得標金等情（見原審卷(一)第92頁
        ），然謝惠宣遭被告冒標日期為96年6 月6 日，與被告
        借標日期不同，不能因此認被告於冒標日期前有向謝惠
        宣借標之事實。
      證人即被告胞妹李惠如於本院審理時證稱同意被告使用
        其名義參加一日會云云（見本院卷(二)第62頁），惟被告
        於警詢之初即坦承李惠如並不知情，已如前述，且證人
        李惠如於本院審理時亦證稱：本案之外之其他合會，並
        不會借用兄弟姐妹的名字參與等語（見本院卷(二)第62頁
        ），顯見平日不存在借名參合會之情形。則證人李惠如
        於本院所稱同意借名予被告使用云云，無非係基於姐妹
        情誼嗣後迴護之詞，不足採信。
      證人即被告胞妹李惠珍於本院審理時證稱同意被告使用
        李阿華名義參加一日會，並稱我本名叫李惠珍，別名叫
        李秀華，有人叫我阿華，我不清楚是否有人取名叫李阿
        華或其他會員是否知悉我是李阿華云云（見本院卷(二)第
        60至61頁），惟被告於警詢之初即坦承「李阿華」並不
        知情，已如前述，倘李惠珍確係「李阿華」其人，何以
        被告於警詢不加以說明，反而坦承不利於己之犯行？顯
        不合常理。則證人李惠珍於本院所稱同意借名予被告使
        用云云，無非係基於姐妹情誼嗣後迴護之詞，不足採信
        。
      證人即被告胞妹李淑玲於本院審理雖時稱：我使用「林
        佳鳳」名義參加一日會，「林佳鳳」不是我婆婆本名，
        她叫林阿鳳，她不知道有參加，因為當時我自己有十五
        日會與二十日會，所以是我自己參加一日會但是用「林
        佳鳳」的名義，因為家裡人都叫我佳玲，所以合起來就
        用林佳鳳，後來家裡有一點事情，繳了兩三會後就都讓
        給被告了，我姐姐可能不知道我用婆婆名義參加，因為
        我原本跟她說林阿鳳，後來她寫「林佳鳳」云云（見本
        院卷(二)第64頁反面至65頁）。惟被告於警詢之初即坦承
        虛列「林佳鳳」之名，已如前述；且證人李淑玲於原審
        審理時已明確證稱：我只有參加二十日會1 會等語（見
        原審卷(一)第225 頁），已說明其並未參加一日會；又證
        人李淑玲上開證述既告知被告以「林阿鳳」之名參加，
        何以被告會將林阿鳳與李佳玲兩名字合而為一，記載成
        「林佳鳳」？又證人李淑玲上開證言雖稱因已有參加十
        五日會與二十日會兩會，故一日會才同意被告使用其名
        義云云，惟查十日會會期始於95年5 月10日，據證人李
        淑玲所稱係於兩三會後即讓給被告，換言之，是在95年
        7 月10日後即讓與被告，然同時間十五日會會期尚未開
        始（96年5 月15日十五日會會期方開始），而二十日會
        證人李淑玲亦已早於94年11月20日即得標（參看前揭陳
        玲薰提出之二十日會會單編號49），則證人李淑玲所稱
        其使用「林佳鳳」名義參與一日會之時，當時並無使用
        其本名參與被告起會之其他合會，衡情證人李淑玲並無
        因參與合會會數過多而使用他人名義之必要，顯見證人
        李淑玲於本院審理時稱其使用「林佳鳳」名義參與一日
        會云云，顯屬虛偽，乃迴護被告之詞，不足採信。
  (三)被告就五日會部分虛列會員投標之證據及理由：
    被告於警詢供稱：五日會起迄時間自97年4 月5 日起至102
    年1月5 日止，互助會金1 萬元，會員含會首共62人（按依
    會單記載應為63人），我以張麗秋（編號34）、陳美玲（編
    號35）、楊美華（編號38）、林佳惠（編號39）名義參加，
    她們都不知情，五日會開標9 次，於97年11月5 日就結束等
    語（見警卷第14至15頁、第16頁）。對照會員陳玲薰所提會
    單，記載張麗秋（編號34）於97年11月5 日以4500元得標、
    陳美玲（編號35）於97年4 月5 日以3500元得標、楊美華（
    編號38）於97年6 月5 日以3900元得標、林佳惠（編號39）
    於97年9 月中秋以4200元得標，則被告此部分虛列會員投標
    並得標之事實洵堪認定。是被告於附表二所列冒標日期，未
    爭得如附表二所示虛列會員之同意，在標單上偽填如附表二
    所示虛列會員之姓名、冒標標息若干元之數字，向到場會員
    宣稱係未到場之該名會員之標單，而偽造標單（冒標日期、
    虛列會員、冒標當時真正會員活會數、冒標標息、所詐得金
    額等均詳如附表二所示），提出參加競標以為行使，並因而
    得標，致當時尚為活會之真正會員陷於錯誤而分別交付會款
    ，足以生損害於如附表二所示之虛列之人及其餘尚為活會之
    真正會員之事實，堪以認定。
  (四)被告就十日會部分虛列會員與冒標之證據及理由：
    1.被告於警詢供稱：十日會起迄時間自95年5 月10日起至98
      年9 月10日止，互助會金1 萬元，會員含會首44人，我以
      李雲隆編號（30、31）、李秀鳳（編號36）、李佳蕙（編
      號37）、陳麗玉（編號38）、李順安（編號43）名義參加
      ，他們都不知情，十日會已開標34次，活會尚有10會等語
      （見警卷第15至16頁）。
    2.證人楊靜子於原審審理時證稱：我的女兒參加十日會，分
      別是林淑貞（編號5 ）、林稚苡（編號6 ）、林玉華（編
      號7 ），都是活會，被告每次都寫好幾個標單，自己投標
      ，標單要寫標的金額、名字等語（見原審卷(一)第158 頁、
      第160頁）。
    3.證人林淑貞於原審審理時證稱：我參加十日會1 會（編號
      5 ），仍為活會，林玉華是我大姐，會單編號7 是其參加
      的，十日會於97年11月底停會等語（見原審卷(一)第163 頁
      ）。
    4.證人謝惠宣於原審審理時證稱：我以張玉雯名義（編號20
      ）參加十日會1 會，仍為活會，十日會於97年12月停標，
      我不清楚十日會是否改採輪流標的方式，十日會並沒有說
      要怎樣的標法等語（見原審卷(一)第166 頁、第170頁）。
    5.證人謝淑芬於原審審理時證稱：我以張朝成名義（編號19
      ）參加十日會1 會，仍為活會，十日會標到97年11月10日
      ，12月就停標，十日會投標方式與一日會一樣等語（見原
      審卷(一)第169 頁、第170 頁）。
    6.證人張素寮於原審審理時證稱：我參加十日會兩會（編號
      12、13），都是活會等語（見原審卷(一)第176 頁）。
    7.證人林櫻華於原審審理時證稱：我以妹妹林稚苡名義（編
      號6 ）參加十日會1 會，仍為活會等語（見原審卷(一)第21
      3 頁）。
    8.證人游貴方（原名游貴鳳）於原審審理時證稱：十日會我
      一共有8 會，分別是我的名字（編號14）、我妹妹游貴秋
      （編號15）、我先生張震誠（編號16）、我的朋友林豐年
      （編號17）與蔡坤政（編號18），及開標3 、4 會後被告
      要我承接林志強的1 會（編號41，詳後述），開標2 會以
      後被告要我承接許琳皓的1 會（編號42），另外還有開標
      9 次後，蔡新圳（編號32）要我承接的1 會，除了蔡新圳
      外，其餘7 個都是活會，我的會沒有借給被告標過等語（
      見原審卷(一)第216 頁、第218 頁）。至證人游貴方上開證
      述稱其以自己名義參加1 會、承接林志強1 會，對照被告
      所提十日會會單上所載姓名，記載「游貴鳳」兩會（編號
      14、41），及被告林志強本來要參加合會，後來不要，改
      給許琳皓，且游貴方嗣後承接許琳皓等情（見原審卷(一)第
      108 頁、第216 頁），應認原林志強允諾之兩會，嗣後1
      會先由許琳皓承接、嗣由游貴方承接（編號42）；另1 會
      則逕由游貴方承接，被告將會單上姓名直接載為「游貴鳳
      」（編號41），較為合理，附此敘明。
    9.證人陳俐伶於原審審理時證稱：我參加十日會1 會（編號
      35），仍為活會，被告未告知採用輪流標方式投標等語（
      見原審卷(一)第219 頁）。
    10.證人游千儀於原審審理時證稱：游美雲（編號23、24）參
      加十日會，都是我幫她處理，游美雲是活會等語（見原審
      卷(一)第222 頁）。
    11.證人蔡坤政於原審審理時證稱：我參加十日會1 會（編號
      18），仍為活會，都是委託游貴方（原名游貴鳳）處理等
      語（見原審卷(一)第232 頁）。
    12.證人陳美華於原審審理時證稱：我以先生李春波（編號1
      、2 ）、陳美華（編號3 、4 ）名義，均為活會，被告未
      曾向我借標等語（見原審卷(一)第276 頁）。
    13.證人李春波於原審審理時證稱：我參加十日會兩會（編號
      1 、2 ），兩會的會金均是我繳納，都是活會等語（見原
      審卷(一)第279 至280 頁）
    14.綜以上開被告供述，可知被告虛列會員6 會。而以上開證
      人之證述，可知十日會尚餘活會21會（編號1 、2 、3 、
      4 、5 、6 、7 、12、13、14、15、16、17、18、19、20
      、23、24、35、41、42詳卷附十日會會單），惟十日會於
      97 年11月10日最後1次競標，理應剩餘活會10會，但實際
      尚存之活會多於剩餘活會，其中之差額應係被告所冒用合
      會中10名會員名義冒標，因檢察官僅起訴冒標8會（其餘2
      會未據起訴，見原審卷(一)第76頁），故對照被告所提十日
      會會單，扣除上開活會編號中未記載得標者9會（即編號5
      、6、7、14、15、17、18、35、42），餘者12會中有8會
      即為被告冒標者，而得標時間（所餘12會活會遭冒標時間
      ，被告會單記載均為刑法95年7月1日修正施行之後），冒
      標時間愈後，被告詐欺所得愈少，故應以附表三編號6至
      10 、12至14所示冒標日期對被告較有利，另附表三編號6
      張玉雯得標部分，被告於會單上並未記載得標利息，又其
      餘會員所提之會簿對於張玉雯得標利息分別記載為3000元
      、3100元或32 00元不等，以標息愈高，被告詐欺所得越
      少，故以3200元計算標息，對於被告較為有利。是被告於
      附表三所列冒標日期，未徵得如附表三所示被冒標（含虛
      列）會員之同意，在標單上偽填如附表三所示被冒標（含
      虛列）會員之姓名、冒標標息若干元之數字，向到場會員
      宣稱係未到場之該名會員之標單，而偽造標單（冒標日期
      、被冒標〈含虛列〉會員、冒標當時真正會員活會數、冒
      標標息、所詐得金額等均詳如附表三所示；會員陳美華稱
      97 年8月1日後即未繳款，故之後被告所詐得金額應予扣
      除），提出參加競標以為行使，並因而得標，致冒標當時
      尚為活會之真正會員陷於錯誤而分別交付會款，足以生損
      害於如附表三所示之被冒標之人及其餘尚為活會之真正會
      員之事實，堪以認定。
    15.證人李順安於本院審理時證稱：被告有跟我講過用我的名
      字加入十日會云云（見本院卷第63頁）。惟被告於警詢之
      初即已坦承其虛列李順安名義加入十日會，李順安並不知
      情，已如前述，而被告與證人李順安為夫妻關係，大可於
      警詢供述之前取得證人李安順諒解，卻反而坦承不利於己
      之犯行？顯不合常理；參酌證人李順安於本院審理時證稱
      ：我與被告夫妻財產是各自管理等情（見本院卷(二)第63頁
      正、反面），李順安並無從知悉被告繳交會款情形，是證
      人李順安於本院所稱被告有告知云云，無非係基於夫妻情
      誼嗣後迴護之詞，不足採信。證人李雲隆、李秀鳳、李佳
      蕙、陳麗玉經傳未到庭，惟被告於警詢既已坦承虛列渠等
      名義參與十日會，且被告所提十日會會單亦記載渠等得標
      日期與標金，則被告此部分犯行已堪認定，別無再行傳喚
      之必要。另被告否認十日會嗣後改採輪流標，參酌被告所
      提十日會會單，亦無標會金連續數月相同金額之記載，雖
      證人林櫻華、陳美華證稱係採輪流標（見原審卷(一)第214
      頁），惟卷內並無其他證據可資證明渠等主張，是應認十
      日會係採填寫標單方式現場投標，附此敘明。
  (五)被告就十五日會部分虛列會員投標之證據及理由：
    1.被告於警詢供稱：十五日會起迄時間自96年5 月15日至99
      年10月15日止，互助會金1 萬元，會員含會首43人（按依
      標會單記載會員42人加上兩名會首共1 會，共43會），我
      以李雲隆（編號16）、李惠如（編號17）名義參加，他們
      都不知情，十五日會已開標18次，活會尚有24會等語（見
      警卷第15至16頁）。對照共同會首陳美麗所提標會單，記
      載李雲隆（編號16）於96年8 月15日以4000元得標、李惠
      如（編號17）於97年2 月15日以3800元得標，則被告此部
      分虛列會員投標並得標之事實洵堪認定。是被告於附表四
      所列冒標日期，未得如附表四所示虛列會員之同意，在標
      單上偽填如附表四所示虛列會員之姓名、冒標標息若干元
      之數字，向到場會員宣稱係未到場之該名會員之標單，而
      偽造標單（冒標日期、虛列會員、冒標當時真正會員活會
      數、冒標標息、所詐得金額等均詳如附表四所示），提出
      參加競標以為行使，並因而得標，致當時尚為活會之真正
      會員陷於錯誤而分別交付會款，足以生損害於如附表四所
      示之虛列之人及其餘尚為活會之真正會員之事實，堪以認
      定。
    2.證人即被告胞妹李惠如於本院審理時證稱同意被告使用其
      名義參加十五日會云云（見本院卷(二)第62頁），惟被告於
      警詢之初即坦承李惠如並不知情，已如前述，且證人李惠
      如於本院審理時亦證稱：本案之外之其他合會，並不會借
      用兄弟姐妹的名字參與等語（見本院卷(二)第62頁），顯見
      平時亦無借名參加合會之情形，則證人李惠如於本院所稱
      同意借名予被告使用云云，無非係基於姐妹情誼嗣後迴護
      之詞，不足採信。證人李雲隆經傳未到庭，惟被告虛列李
      雲隆姓名並投標得標之犯行，已如前述，待證事實已臻明
      瞭，別無再行傳喚之必要，附此說明。
  (六)被告就二十日會部分虛列會員與冒標之證據及理由：
    1.被告於警詢供稱：二十日會起迄時間自94年8 月20日起至
      98年8 月20日止，互助會金1 萬元，會員含會首52人（按
      依會單記載應為53人），我以林佳鳳（編號48）、李秀華
      （編號50）名義參加，他們都不知情，二十日會已開標43
      次，活會尚有9 會等語（見警卷第15至16頁）。
    2.證人楊靜子於原審審理時證稱：二十日會我參加3 會，以
      楊靜子（編號24、25）、林武雄名義（編號29），林武雄
      部分為死會，其餘2 會為活會等語（見原審卷(一)第159 頁
      ）。
    3.證人陳美華於原審審理時證稱：我參加二十日會兩會，以
      自己名義參加（編號41、42），均為活會，被告沒有向我
      借標，97年8 月1 日以後就沒再繳合會金等語（見原審卷
      (一)第276 至277 頁）。
    4.綜以上開被告供述，可知被告虛列會員2 會；參酌二十日
      會會單記載楊靜子（編號24、25）於95年12月5 日以2800
      元得標、於96年8 月21日以3600元得標、陳美華（編號41
      ) 於95年2 月20日以2900元得標，可知被告以楊靜子、陳
      美華名義共冒標3 會。是被告於附表五列冒標日期，未得
      如附表五所示被冒標（含虛列）會員之同意，在標單上偽
      填如附表五所示被冒標（含虛列）會員之姓名、冒標標息
      若干元之數字，向到場會員宣稱係未到場之該名會員之標
      單，而偽造標單（冒標日期、被冒標〈含虛列〉會員、冒
      標當時真正會員活會數、冒標標息、所詐得金額等均詳如
      附表五所示），提出參加競標以為行使，並因而得標，致
      冒標當時尚為活會之真正會員陷於錯誤而分別交付會款，
      足以生損害於如附表五所示之被冒標之人及其餘尚為活會
      之真正會員之事實，堪以認定。
    5.對於下列證人所稱同意借名予被告之說法不予採信之理由
      ：
      證人李惠珍於本院審理時證稱同意被告使用「李秀華」
        名義參加一日會，並稱我本名叫李惠珍，別名叫李秀華
        云云（見本院卷(二)第60頁反面）。惟被告於警詢之初即
        坦承李秀華並不知情，已如前述，倘李惠珍確係「李秀
        華」其人，何以被告於警詢不加以說明，反而坦承不利
        於己之犯行？顯不合常理，則證人李惠珍於本院所稱同
        意借名予被告使用云云，無非係基於姐妹情誼嗣後迴護
        之詞，不足採信。
      證人李淑玲於本院審理雖時稱：我使用「林佳鳳」名義
        參加合會，林家鳳不是我婆婆本名，她叫林阿鳳，她不
        知道有參加，是我自己參加但是用林佳鳳的名義，因為
        家裡人都叫我佳玲，所以合起來就用林佳鳳，我姐姐可
        能不知道我用婆婆名義參加，因為我原本跟她說林阿鳳
        ，後來她寫林佳鳳云云（見本院卷(二)第64頁反面至65頁
        ）。惟被告於警詢之初即坦承虛列林佳鳳之名，已如前
        述，況以自己名義參加兩會者所在多有，證人李淑玲何
        須使用他人名義再參與1 會？參酌證人李淑玲於原審審
        理時已明確證稱：我只有參加二十日會「1 會」等語（
        見原審卷(一)第225 頁），則證人李淑玲於本院審理時稱
        其另使用「林佳鳳」名義參與二十日會云云，顯屬虛偽
        ，乃迴護被告之詞，不足採信。
  (七)酌以被告於本院坦承其於10幾年前倒會後即以會養會等情（
    見本院卷(二)第70頁反面），則顯然被告知悉其經濟能力不足
    以維持合會進行，欲以收死會會款支應，卻無法收足，遂以
    會養會，利用會員彼此間不甚熟識，且到場競標人數不多或
    以輪流標毋庸到場競標之際，以虛列會員名義或冒用實際會
    員名義競標得標，或向活會會員訛稱其冒名之人得標，以此
    方式不斷地邀集互助會，以便被告繼續向不知情之人，詐取
    互助會款甚明。綜上所述，本件事證明確，被告行使偽造準
    私文書、詐欺取財犯行洵堪認定，應依法論科。
六、論罪部分：
  (一)新舊法比較適用：
    被告如附表一編號1 至7 、附表三編號1 、附表五編號1 至
    3 所示行為後，94年1 月7 日修正通過、同年2 月2 日公布
    之刑法修正條文，已於95年7 月1 日施行。按行為後法律有
    變更者，適用行為時之法律，但行為後之法律有利於行為人
    者，適用最有利於行為人之法律，修正後刑法第2 條第1 項
    定有明文。此條規定乃與刑法第1 條罪刑法定主義契合，而
    貫徹法律禁止溯及既往原則，係規範行為後法律變更所生新
    舊法律比較適用之準據法，是刑法第2 條本身雖經修正，但
    刑法第2 條既屬適用法律之準據法，本身尚無比較新舊法之
    問題，應一律適用裁判時之現行刑法第2 條規定以決定適用
    之刑罰法律。又本次刑法修正之比較新舊法，應就罪刑有關
    之共犯、未遂犯、想像競合犯、牽連犯、連續犯、結合犯，
    以及累犯加重、自首減輕暨其他法定加減原因（如身份加減
    ）與加減例等一切情形，綜其全部罪刑之結果而為比較（最
    高法院95年度第8 次刑庭會議決議參照）。茲就本件適用刑
    法法條新舊法比較之情形分論如下：
    1.刑法第56條連續犯之規定業經本次修正刪除，於新法修正
      施行後，被告之數犯罪行為，即須分論併罰。此刪除雖非
      犯罪構成要件之變更，但顯已影響行為人刑罰之法律效果
      ，自屬法律有變更，依新法第2 條第1 項規定，比較新、
      舊法結果，以適用舊法較有利於被告。
    2.修正前刑法第55條後段規定：「犯一罪而其方法或結果之
      行為犯他罪名者，從一重處斷」，於本次修正後，業已將
      此規定刪除。按牽連犯之犯罪行為及法益之侵害均係複數
      ，修正前刑法所定牽連犯之數行為，於本案之情形依修正
      後之規定亦須分論併罰，故以修正前刑法第55條後段之規
      定，對於被告較為有利。
    3.刑法第339 條第1 項詐欺取財罪，法定刑為5 年以下有期
      徒刑、拘役或科或併科1 千元以下罰金。有關罰金刑之部
      分，依刑法施行法第1 條之1 第2 項前段規定，應提高為
      30倍，即新臺幣3 萬元以下。修正前後有關罰金刑之最高
      額並無不同。然刑法第33條關於罰金數額之規定，由銀元
      1 元以上，修正為新臺幣1 千元以上。法律增修之結果，
      刑法第339 條第1 項之罪，選科及併科罰金刑由「銀元1
      千元以下罰金（銀元1 元即新臺幣3 元以上）」，提高為
      「新臺幣3 萬元以下罰金（新臺幣1 千元以上）」。新舊
      法比較結果，以舊法有利於被告。
    4.修正前刑法第51條規定：「數罪併罰，分別宣告其罪之刑
      ，依左列各款定其應執行者：」其中第5 款規定：「宣告
      多數有期徒刑者，於各刑中之最長期以上，各刑合併之刑
      期以下，定其刑期。但不得逾二十年」修正後刑法第51條
      第5 款規定：「宣告多數有期徒刑者，於各刑中之最長期
      以上，各刑合併之刑期以下，定其刑期。但不得逾三十年
      。」兩者比較結果，修正後刑法並未較有利於行為人。從
      而本案中應適用修正前處斷之犯行，與修正後完成之犯罪
      ，就刑法第51條之適用，依新法第2 條第1 項比較結果，
      應適用舊法有關數罪併罰之規定處理，於被告較為有利。
    5.本案如附表一編號1 至7 、附表三編號1 、附表五編號1
      至3所 示行為涉及法律變更之部分經新舊法綜合比較後，
      以舊刑法有利於被告，依新刑法第2 條第1 項前段規定，
      自應適用最有利於被告之舊刑法。至如附表一編號8 至11
      、附表二編號1 至4 、附表三編號2 至14 、附表四編號1
      、2 附表五編號4 、5 等所示行為部分，其犯罪均於95年
      7 月1 日刑法修正施行後，因刑法已刪除連續犯之規定，
      參照最高法院95年度第8 次刑事庭會議決議五( 四) 「連
      續數行為而犯同一之罪名，均在新法施行前者，新法施行
      後，應依新法第2 條第1 項之規定，適用最有利於行為人
      之法律。部分之數行為，發生在新法施行前者，新法施行
      後，該部分適用最有利於行為人之法律。若其中部分之一
      行為或數行為，發生在新法施行後者，該部分不能論以連
      續犯」之意旨，該部分既毋庸贅為新舊法比較，亦不能適
      用舊法論以連續犯，應分論併罰（最高法院96年度台上字
      第4804號判決及97年度台上字第4441號判決亦宣示相同意
      旨，可供參考），附此敘明。
  (二)按刑法第210 條偽造私文書罪，固須以無製作權之人，捏造
    或冒用他人名義而製作文書，並足以生損害於公眾或他人為
    要件，但此製作名義人，不以形式上表現於文書內為必要，
    倘依習慣或特約，諸如以言詞、動作、筆跡、內容、慣用語
    、特殊製作方式、專用信箋等方法，實質上使人得知係以他
    人名義所製作，足以表示一定用意之證明者，因已妨害該制
    作名義人之信用，可生損害於公眾或他人，依同法第220 條
    第1 項規定，仍應論以偽造準私文書罪，此觀之汽、機車引
    擎號碼，未必顯現該製造廠商名稱之文字，依最高法院66年
    臺上字第1961號判例意旨，皆以私文書論自明。茲以我國民
    間互助會，係由會首招募會員參加所組成，每於標會時，通
    常由欲標取會款之會員，在空白紙條上，或僅書立其姓名、
    綽號及數字者，甚或祗書寫數字而未書立其姓名、綽號，另
    以上開言詞等方法表示係何會員所出具者，如本件標單之情
    形，則依習慣或特約均足以辨明係該會員以所書數字為標息
    金額參加競標之標單，自應以私文書論（最高法院89年度臺
    上字第1319號判決意旨參照）。又會首於互助會進行中，假
    藉其他活會會員名義冒標，對活會會員應成立詐欺取財罪；
    至死會會員因無論何人得標，均負有繳納會款之義務，是縱
    有冒標情事，死會會員亦無陷於錯誤之可言，對死會會員尚
    不構成詐欺取財罪（最高法院83年度臺上字第4152號判決、
    92年度台上字第1138號判決參照）。
    1.刑法修正施行前：
      核被告意圖為自己不法之所有，偽造如附表一編號1 至7
      、附表三編號1 、附表五編號1 至3 所示被冒標（含虛列
      ）合會會員姓名之署押，偽造依習慣表示投標會款、上載
      一定標息金額之標單，持向參與各個合會之會員行使，而
      冒標詐取活會會員會款，各足生損害於被冒標名義人及活
      會會員，所為均係犯刑法第216 條、第220 條第1 項、第
      210 條之行使偽造準私文書罪，及同法第339 條第1 項之
      詐欺取財罪。被告所為之偽造署押之行為，為偽造準私文
      書之部分行為，而其偽造準私文書之低度行為，復為行使
      偽造準私文書之高度行為所吸收，皆不另論罪。被告所為
      各次冒標詐欺取財犯行，皆係同時向多數之活會會員詐取
      會款，同時侵害多數人之財產法益，屬一行為觸犯數罪名
      之想像競合犯，均依修正前刑法第55條規定，應從一詐欺
      取財罪處斷。被告如附表一編號1 至7 、附表五編號1 至
      3 所示先後多次行使偽造準私文書及先後多次詐欺取財犯
      行，時間緊接，手法雷同，各觸犯犯罪構成要件相同之罪
      名，顯係基於概括犯意反覆實施，均屬連續犯，皆依修正
      前第56條連續犯之規定，各論以一罪，並均加重其刑。而
      被告所犯上開附表一編號1 至7 、附表五編號1 至3 連續
      行使偽造準私文書罪與連續詐欺取財罪二罪間，均有方法
      結果之牽連關係，應分別依修正前刑法第55條規定，各從
      一重之連續行使偽造準私文書罪處斷。附表三編號1 所示
      行使偽造準私文書與詐欺取財罪間，有方法結果之牽連關
      係，應依修正前刑法第55條規定，從一重之行使偽造準私
      文書罪處斷。
    2.刑法修正施行後：
      按牽連犯廢除後，應重新評價行為之概念，被告冒標行為
      ，係出於一犯意，實行一個犯罪行為，而侵害個人、社會
      法益，該當於行使偽造私文書及詐欺取財罪，二罪間係屬
      一行為所觸犯，當為裁判上一罪之想像競合犯（最高法院
      100 年度台上字第452 號判決參照）。則被告於刑法修正
      施行後，意圖為自己不法之所有，偽造如附表一編號8 至
      10、附表二編號1 至4 、附表三編號2至14、附表四編號1
      、2 、附表五編號4 至5 所示合會會員姓名之署押，偽造
      依習慣表示投標會款、上載一定標息金額之標單，持向參
      與各個合會之會員行使，而冒標詐取活會會員會款，各足
      生損害於被冒標名義人及活會會員，各次所為均係基於一
      行為觸犯刑法第216 條、第220 條第1 項、第210 條之行
      使偽造準私文書罪，及同法第339 條第1 項之詐欺取財罪
      ，應分別論以裁判上一罪之想像競合犯，各從一重罪之行
      使偽造準私文書處斷。而附表一編號14所示犯罪行為，係
      採輪流標方式，並未競標，被告以一訛稱林宗憲得標之方
      式，向各活會會員收取會款，係犯刑法第339 條第1 項詐
      欺取財之想像競合犯，應依刑法第55條從一重處斷。
    3.被告上開一日會之連續行使偽造準私文書罪1 罪、行使偽
      造準私文書3 罪、詐欺取財罪1 罪；五日會之行使偽造準
      私文書4 罪；十日會之行使偽造準私文書14罪；十五日會
      之行使偽造準私文書2 罪；二十日會之連續行使偽造準私
      文書1 罪、行使偽造準私文書2 罪，犯意個別，行為互殊
      ，應分論併罰。
    4.被告行為後，中華民國九十六年罪犯減刑條例於96年7 月
      4 日制定公佈，於同年月16日施行，依該條例第2 條第1
      項第3 款規定：「犯罪在中華民國九十六年四月二十四日
      以前者，除本條例另有規定外，依下列規定減刑：三、有
      期徒刑、拘役或罰金，減其刑期或金額二分之一。」被告
      就附表一編號8 至9 、附表三編號1 至5 、附表五編號1
      至4 之犯行，均係於96年4 月24日以前所犯，復無同條例
      第3 條第1 項第15款規定逾有期徒刑1 年6 月而不予減刑
      之情形，爰依該條例減刑之。
七、撤銷改判之理由：
  (一)被告犯罪行為在刑法修正施行前，合會案件關於行使偽造準
    私文書與詐欺取財罪應以牽連犯裁判上一罪論之（最高法院
    100 年度台上字第452 號判決同此意旨），乃原判決論以想
    像競合，尚有未合。
  (二)原審於理由欄對於原審判決附表一編號一之一日會、原審判
    決附表三編號七之十日會認被告使用不詳姓名會員冒標之事
    實認定，惟查被告所為上開冒標行為之被害人、犯罪時間、
    標息與詐得金額若干，判決書應詳予認定，乃原判決竟未置
    一詞，遽予論罪，亦有未合。
  (三)被告就一日會部分，檢察官補充理由書（見原審卷(一)第75頁
    背面）僅論及冒標6 會，則8 會活會中2 會並非起訴效力所
    及，本院亦認為無連續犯之裁判上一罪關係，原審併予論罪
    ，尚有未洽。
  (四)一日會自97年1 月起既採輪流標，已如前述，則即無填寫標
    單之必要，故此後應無偽造標單之犯行，原審認仍成立行使
    偽造私文書罪；又檢察官起訴十日會嗣後亦採輪流標方式（
    見原審卷(一)第77頁），原審未予表示意見，均有未合。
  (五)原審論罪科刑固非無見，檢察官上訴意旨以：原審未依職權
    傳訊五日會會員莊雲鵬，即遽認被告未以莊雲鵬名義冒標，
    又未濾及被告親友李順安、李志仁與被告關係密切，即採信
    渠等證詞為被告有利之認定，而提起上訴，雖無理由（此部
    分詳見後述九、無罪與不另為無罪諭知部分）；而原判決就
    被告所犯30餘罪，僅定執行刑為有期徒刑4 年，檢察官據被
    害人請求上訴意旨指摘原判決量刑過輕，亦非無理由；被告
    上訴意旨否認犯罪為無理由，惟原判決既有前揭可議之處，
    自屬無可維持，應由本院將原判決有罪部分撤銷改判。
八、量刑審酌之理由：
    按量刑之輕重，係屬事實審法院得依職權自由裁量之事項，
    苟已斟酌刑法第57條各款所列情狀，而未逾越法定刑度，不
    得遽指為違法。且法院對於被告為刑罰裁量時，必須以行為
    人之罪責為依據，而選擇與罪責程度相當之刑罰種類，並確
    定與罪責程度相稱之刑度。縱使基於目的性之考量，認定有
    犯罪預防之必要，而必須加重裁量時，亦僅得在罪責相當性
    之範圍內為加，不宜單純為強調刑罰之威嚇功能，而從重超
    越罪責程度為裁判，務求「罪刑相當」。又法院對有罪被告
    之科刑，為符合罪刑相當之原則，以求個案裁判之妥當性，
    自應就該繫屬之個案依刑法第57條規定，審酌行為人及其行
    為等一切情狀，為整體之評價，使罪刑相當，輕重得宜。爰
    審酌被告利用主持合會之便，虛列他人名義競標得標，且冒
    用他人名義冒標會款，詐取如附表一至五所示之金額達8,56
    7,900 元，對於各該活會會員造成之財產損害至鉅，且犯罪
    後迄未與多數被害人達成民事和解，賠償損害，且訴訟中砌
    詞否認犯行，推諉卸責，始終未提出確定之會員地址供法院
    查證，及被害會員難以追償會款，犯罪後毫無悔意之態度等
    一切情狀，量處如主文第二項所示之刑，並定期應執行刑，
    以示懲戒。被告所偽造之標單（含其上偽造之各該簽名）並
    未扣案，因該標單係為標會所用，於開標後即已撕毀滅失，
    故該標單及其上所偽造之簽名，已毋庸再宣告沒收，併此說
    明。
九、無罪與不另為無罪諭知部分：
  (一)公訴意旨另以：
    1.被告以虛偽會員致使合會會員陷於錯誤而交付會首錢。
    2.五日會、十日會、十五日會、二十日會自97年1 月起，被
      告即告知全體會員不需投標而以輪流方式得標，以該遭其
      冒用名義之不詳會員得標之理由，向全體會員施以詐術，
      致使各該會員均陷於錯誤而交付會款。
    3.一日會部分：
      對不同之合會會員，告知不同的得標名單（原判決附表
        六），以此方式詐騙會款。
      一日會所列會員編號49李秀鳳（被告女兒）、編號50、
        51李銀漢（被告兒子）、編號52李順安（被告先生）、
        編號53李美潔（被告女兒），都是被告家屬。
      一日會部分，被告自97年1月起，即不讓會員投標，僅
        告知以輪流方式得標，被告向陳玲薰偽稱楊靜子已得標
        。
    4.五日會部分：
      編號46、47「莊雲鵬」確有其人，被告假冒「莊雲鵬」
        名字登載，作為冒標工具。
      被告自97年1 月起，即不讓會員投標，僅告知以輪流方
        式得標，被告向陳玲薰偽稱楊靜子已得標。
      楊麗君（編號36）、林淑惠（編號37）、李政原（編號
        42）並未加入五日會，以渠等名義加入合會，偽造該會
        員名義投標而得標（原審卷(一)第75頁反面檢察官補充理
        由書）。
    5.十日會部分：
      被告自97年1 月起，即不讓會員投標，僅告知以輪流方
        式得標，被告向陳玲薰偽稱楊靜子已得標。
      李金峰並未加入十日會，被告以該名義加入合會，偽造
        該會員名義投標而得標（原審卷(一)第76頁檢察官補充理
        由書）。
    6.十五日會部分：
      被告自97年1 月起，即不讓會員投標，僅告知以輪流方
        式得標，被告向陳玲薰偽稱楊靜子已得標。
      李順安並未加入十五日會，被告偽造該會員名義投標而
        得標（原審卷(一)第76頁反面檢察官補充理由書）。
    7.二十日會部分：
      編號34俞靜芬、編號46林宗憲並未得標，被告卻告以已
        得標。編號43莊雲鵬、編號44李志仁未參加此會，卻被
        被告冒用名義參加並標走該會。
      李志仁、藍珮綺、李淑玲並未加入二十日會，被告以該
        名義加入合會，偽造該會員名義投標而得標（原審卷(一)
        第76頁反面檢察官補充理由書）。
  (二)查：
    1.上開九(一)1.部分：民法第709 條之5 規定：「首期合會金
      不經投標，由會首取得，其餘各期由得標會員取得。」就
      首期合會金部分，各會員負有繳納會款之義務，此部分並
      無會首施以詐術使會員陷於錯誤之可能。
    2.上開九(一)2.部分：被告僅就一日會部分嗣後改採輪流標，
      而就其餘4 會並未採輪流標方式，已如前述，故公訴意旨
      所指採輪流標期間被告是否冒用會員名義得標，除前述有
      罪部分之認定外，就被告冒用何人名義、冒標時間等情節
      ，檢察官均未具體敘明，而認定此事實所依之證據，及依
      何證據如何認定出此部分事實之理由，檢察官補充理由書
      亦未提及。縱因相關會員未提出詳細合會單以供比對，但
      仍得藉由停會後會單活會人數與實際活會人數之差距，作
      為認定冒標人數，詎檢察官亦未採取此方式核對，徒以被
      害人單方面之指述，未經查證即認定被告有此部分之犯罪
      事實，顯有未盡舉證責任之能事。
    3.上開九(一)3.一日會部分：
      本院認定被告犯罪事實所依據之會單採擇依據，已如前
        述。又會員謝惠宣、陳玲薰2 人所提供之合會會單（見
        偵260 卷第66頁、138 頁），就附表六編號二、編號四
        至編號十所示得標日期之得標會員，兩者之紀錄顯有差
        異，雖證人謝惠宣、陳玲薰均證稱係經由被告告知而為
        紀錄，但以證人謝惠宣之合會單記載，自94年6 月1 日
        起之得標情形，僅就得標利息記載，故其合會單上並非
        如證人陳玲薰部分自始至終皆以得標會員依序記載，再
        佐以被告事後整理之一日會會單（見偵260 卷第151 頁
        ），就附表六編號一至編號三、編號五、六、編號九、
        十之得標會員，證人陳玲薰與被告之記載相符，證明證
        人陳玲薰之合會單記載內容較具真實性。以被告於合會
        中以虛列會員、冒用會員名義投標，依附表一至附表五
        所載，大抵先以虛列會員投標，再夾以實際會員冒標，
        又為避免其他會員發覺，勢必穿插真實會員得標，如以
        證人謝惠宣之合會單為判斷，則一日會開始幾近1 年，
        幾乎全部為被告冒標，則其餘會員豈有不發現之理。且
        被告於原判決附表一編號二至五中以虛列會員得標，並
        非冒用合會會員名義，此部分亦無對不同合會會員告以
        不同姓名以增加暴露犯行之風險，公訴人未對謝惠宣合
        會單記載之可信性進一步調查，僅抄錄告訴狀所列附表
        （偵260 號卷第137 頁）認定犯罪事實，即有未洽。除
        依據證人陳玲薰所提合會單可得認定附表六編號二至四
        、六之虛列會員與附表一編號1 至4 相符，可認定被告
        犯行外，已如前述，其餘附表六編號一、編號五、編號
        七至編號十之犯行均屬證據不足。
      檢察官以編號49至53為被告家屬為由，認被告有詐騙情
        事。而被告前於警訊中，僅承認虛列會員林佳鳳、李阿
        華、李惠如、林秀鳳、陳美麗，而一般民間合會中，除
        以自身名義加入外，於徵得其餘家屬、朋友同意後，亦
        可以其名義加入，此可從一日會會員陳玲薰另以林宗憲
        名義加入，會員林楊靜子另以林武雄名義加入，會員林
        稚苡另以林玉華、林換名義加入，會員游貴方另以游貴
        秋、潘焦娟名義加入之情形得知，且證人李順安於本院
        審理時亦證稱其有加入一日會等語（見本院卷(二)第63
        頁），是自不能逕以渠等與被告有親屬關係而認被告有
        冒標情事。
      證人林楊靜子分別以楊靜子、林武雄名義加入5會（合
        會會單編號1、2、6、7、8），其中2會為活會、3會為
        死會，於證人陳玲薰所提一日會會單，楊靜子分別於94
        年2 月2 日、96年3 月1 日、同年5 月1 日得標，且證
        人陳玲薰之互助會單上並無記載楊靜子於97年1 月後得
        標紀錄，此部分並無證據可資證明被告有向陳玲薰偽稱
        楊靜子得標。
    4.上開九(一)4.五日會部分：
      被告於警詢中無承認五日會有冒用莊雲鵬名義，公訴意
        旨係抄錄告訴狀之記載（見偵260 卷第27頁），依告訴
        人告訴狀所載，此部分告訴人提及曾向「莊雲鵬」查證
        後得知，惟告訴人並未提供「莊雲鵬」年籍住址供法院
        調查傳喚，此部分即不能證明被告犯罪。
      五日會會員投標開始日期為97年4 月5 日，何來公訴意
        旨所稱自97年1 月起即不投標之事實，依證人陳玲薰所
        提五日會單，雖記載編號19林玉華於97年7 月5 日得標
        ，但依證人林稚苡於原審審理中證稱：林玉華、林櫻華
        是我姊姊，我於97年7 月得標，應該是母親楊靜子去現
        場投標標到的等語（見原審卷(一)第275 頁），此部分可
        知係楊靜子代其女林稚苡投標後得標，而證人陳玲薰誤
        載為楊靜子之女林玉華得標。
      五日會實際之投標時間自97年4 月5 日至同年11月5日
        ，會員僅有投標9 次，依證人陳玲薰所提五日會會單所
        示，會員楊麗君、林淑惠、李政原並未投標，自無公訴
        意旨所稱偽造標單投標後得標之情形。
    5.上開九(一)5.十日會部分：
      證人陳玲薰於警偵及原審審理中，均一致證稱並未參加
        十日會，再依卷附之十日會會單，亦無證人陳玲薰之名
        義，則何來公訴意旨所稱被告向陳玲薰稱楊靜子得標之
        事實。
      會員張素寮、陳玲薰等6 人提出之十日會會簿中雖有記
        載李金鋒（見偵260 卷第11頁、第72-1頁），惟渠等提
        出之會簿中並無李金鋒得標之記載，且依被告提出之十
        日會單亦無李金鋒之人，則此部分自無公訴意旨所稱被
        告冒用李金鋒名義投標之事實。
    6.上開九(一)6.十五日會部分：
      證人陳玲薰於警偵及原審審理中，均一致證稱並未參加
        十五日會，再依卷附之十五日會會單，亦無證人陳玲薰
        之名義，則何來公訴意旨所稱被告向陳玲薰稱楊靜子得
        標之事實。
      被告前於警詢中並無承認冒用李順安名義加入十五日會
        ，而李順安既為被告先生，因一般民間合會中，除以自
        身名義加入外，於徵得其餘家屬、朋友同意後，亦可以
        其名義加入，況證人李順安於本院審理中亦證稱其有加
        入十五日會等語（見本院卷(二)第63頁），是此部分自不
        能遽論被告犯罪。
    7.上開九(一)7.二十日會部分：
      此部分係抄錄告訴狀之記載（見偵260 卷第62頁），二
        十日會部分，關於編號34俞靜芬部分，依卷附證人陳玲
        薰提供之二十日會會單，其上記載俞靜芬業已得標，證
        人俞靜芬於原審審理中證稱已為死會（見原審卷(一)第17
        3 頁），則會員俞靜芬部分並無被冒標事實。會員陳玲
        薰以編號46林宗憲名義加入，依被告所提二十日會會單
        所載（見偵260 卷第154 頁），會員陳玲薰於97年8 月
        20 日 得標，惟起訴書認此部分被告係冒標，但檢察官
        再於補充理由書又稱係陳玲薰得標，而被告侵占應交付
        之合會金（侵占部分業經原審判決無罪），檢察官就同
        一投標行為，前後之認定歧異，已有可議。而證人李志
        仁於原審審理時證稱：有答應參加二十日會，但後來沒
        有錢就沒參加，但被告說會單已經給會員了等語（見原
        審卷(一)第227 頁）；又被告於原審準備程序供稱：編號
        44 李 志仁本來說要參加，後來說不要，是我從頭繳納
        到尾等語（見原審卷(一)第109 頁），則因李志仁原已答
        應加入二十日會之緣故，故被告將之名字記載並將會單
        發給會員，嗣李志仁改變初衷，然已發出之會單無法作
        修改，自不能因此遽認被告有以李志仁名義冒標之情。
        又檢察官上訴意旨及告訴人並未提供「莊雲鵬」年籍住
        址供法院調查傳喚，此部分即不能證明被告犯罪。
      證人李志仁、藍珮綺、李淑玲3 人審理中均證稱於加入
        合會後中途退出，由被告接續處理之情（見原審卷(一)第
        225 頁、第227 頁、第228 頁），公訴意旨指稱被告虛
        列李志仁、藍珮綺、李淑玲加入合會即無依據。
    8.綜上所述，檢察官所舉之證據，不足以證明被告確有上述
      之犯罪事實。此外依卷內資料，亦無積極證據證明被告此
      部分之犯行，惟檢察官就上開一日會、十日會、二十日會
      不成立犯罪部分，認與前揭有罪部分有裁判上一罪關係，
      故上開一日會、十日會、二十日會不成立犯罪部分，應不
      另為無罪之諭知。而上開五日會、十五日會不成立犯罪部
      分，既與前揭論罪科刑部分無裁判上一罪關係，檢察官亦
      以數罪起訴，依法應諭知無罪之判決，檢察官就此部分提
      起上訴，應予駁回。
十、適用法條：
  (一)程序法方面：刑事訴訟法第368 條、第369 條第1 項前段、
    第364 條、第299 條第1 項前段。
  (二)實體法方面：刑法第2 條第1 項前段、第216 條、第220 條
    、第210 條、第339 條第1 項、第55條、修正前刑法第55條
    、第56條、第51條第5 款，刑法施行法第1 條之1 第1 項、
    第2 項前段，中華民國九十六年罪犯減刑條例第2 條第1 項
    第3 款、第7 條。
本案經檢察官劉斐玲到庭執行職務。
中    華    民    國   100   年    4     月    20    日
                  刑事第十六庭  審判長法  官  陳晴教
                                      法  官  王敏慧
                                      法  官  吳啟民
以上正本證明與原本無異。
如不服本判決，應於收受送達後10日內向本院提出上訴書狀，其
未敘述上訴之理由者並得於提起上訴後10日內向本院補提理由書
（均須按他造當事人之人數附繕本）「切勿逕送上級法院」。
                                      書記官  張嘉佐
中    華    民    國   100    年    4     月    20    日
附錄：本案論罪科刑法條全文
刑法第210條：
偽造、變造私文書，足以生損害於公眾或他人者，處5年以下有
期徒刑。
刑法第216條：
行使第210條至第215條之文書者，依偽造、變造文書或登載不實
事項或使登載不實事項之規定處斷。
刑法第339條第1項：
意圖為自己或第三人不法之所有，以詐術使人將本人或第三人之
物交付者，處5年以下有期徒刑、拘役或科或併科1千元以下罰金
。